【裁判字號】    90,保險,48
【裁判日期】    901031
【裁判案由】    給付保險金
【裁判全文】
臺灣高雄地方法院民事判決  九十年度保險字第四八號
    原      告  甲○○
    被      告  國泰人壽保險股份有限公司
    法定代理人  乙○○
右當事人間給付保險金事件，本院判決如左：
    主    文
原告之訴駁回。
訴訟費用由原告負擔。
    事    實
甲、原告方面：
一、聲明：求為判決被告應給付原告新臺幣（下同）二百零二萬四千元及自起訴狀繕
    本送達翌日起至清償日止，按週年利率百分之五計算之利息。
二、陳述：
（一）原告以其配偶鍾旺金為被保險人，向被告投保，為被告之保戶，並已向被告投
      保多年，八十九年九月五日鍾旺金不幸去世，被告趁原告處理喪事時心情混亂
      之際，由其理賠課課長潘寶明通知業務員曾昭美向本人詐稱，被告查得原告配
      偶投保時有高血壓病歷，依保險法第六十四條可解約，並當場要求原告立刻出
      具解約同意書，否則原告將無法取得任何保險理賠，原告驚慌無主，在其脅迫
      下出具解約同意書，但翌日原告要求將解約同意書返還，為業務員所拒，原告
      要求被告出具原告配偶之病歷，被告亦無法提出任何證明文件，僅以存證信函
      推託原告配偶鍾旺金有高血壓病歷拒絕賠償。
（二）依民法第九十二條規定，因被詐欺或被脅迫而為意思表示，表意人得撤銷其意
      思表示。被告趁原告處理喪事之際，向原告詐欺其握有原告配偶高血壓之病歷
      ，並脅迫原告立即出具解約同意書，否則原告將得不到任何費用，使原告受其
      詐欺脅迫而出具解約同意書，原告已以存證信函通知其撤銷意思表示，為此具
      狀請求被告應給付0000000000號、0000000000號、00
      00000000號保險契約（下稱系爭保險契約）之保險金共二百零二萬四
      千元。原告為保險契約所載受益人，自得以受益人身分請求理賠。
三、證據：提出被告寄發原告之存證信函、原告通知被告撤銷解約意思表示之存證信
    函、曾昭美之立證書、死亡公證書、海基會證明書各一份為證，並聲請訊問證人
    曾昭美。
乙、被告方面：
一、聲明：求為判決駁回原告之訴。
二、陳述：
（一）按「被詐欺而為意思表示者，依民法第九十二條第一項之規定，表意人固得撤
      銷其意思表示，惟其主張被詐欺而為表示之當事人，應就此事項負舉證責任」
      最高法院四十四年台上字第七五號判例可參。又按當事人主張其意思表示係被
      撤銷或脅迫而為之者，應就其被詐欺或被脅迫之事實，負舉證之責，此有最高
      法院四十七年台上字第一六三二號判決要旨可資參照。本件原告主張被告趁原
      告處理喪事之際，向原告詐騙其握有原告配偶高血壓之病歷並脅迫原告立即出
      具解約同意書，否則原告將得不到任何費用，使原告受其詐欺脅迫而出具解約
      同意書，原告已經以存證信函通知其撤銷解約之意思表示云云，被告予以否認
      ，則揆諸前揭判例及判決要旨，自應由原告就其被詐欺脅迫而出具解約同意書
      之事實負舉證之責任。
（二）又訂立契約時，要保人對於保險人之書面詢問，應據實說明；要保人故意隱匿
      ，或因過失遺漏、或為不實之說明，足以變更或減少保險人對於危險之估計者
      ，保險人得解除契約，其危險發生後亦同，但要保人證明危險之發生未基於其
      說明或未說明之事實時，不在此限，保險法第六十四條第一項、第二項分別定
      明有明文。查被保險人鍾旺金於投保前曾至屏東基督教醫院、人愛醫院、高雄
      長庚醫院求診，經診斷為高血壓，詎原告以鍾旺金為被保險人向被告投保時，
      對於鍾金旺罹患高血壓乙事，並未於被告之書面詢問時，據實以告，自足以變
      更或減少被告對於危險之估計，且鍾旺金後果因腦幹出血、高血壓死亡，被告
      自得主張依保險法第六十四條第二項規定解除系爭保險契約。次查，被告於原
      告申請系爭保險契約之理賠時，即以鍾旺金係帶病投保，有違反告知義務之情
      事為由，依保險法第六十四條第二項規定向原告為解除契約之意思表示，惟如
      此一來，原告前已繳付之保險費，依保險法第二十五條之規定，將全數無法請
      求被告返還，是被告基於服務客戶之立場，繼而向原告表示，倘原告出具同意
      書，則可以合意解除系爭保險契約之方式處理本件理賠案，並可退還原告前已
      繳付之保險費，經原告考慮後，方書立同意書三紙，而與被告合意解除系爭保
      險契約。前揭三紙同意書係原告親自簽名蓋章無訛，此亦為原告所不爭執，足
      徵原告與被告合意解除契約，純係出於其自由意志下所為之意思表示，而非受
      被告之壓制，況鍾旺金帶病投保乃不容原告否認之事實，被告就此未有故意示
      以不實之事，原告更無因此陷於錯誤而書立同意書之可能。
（三）次查，原告既已出具同意書合意解除系爭保險契約，自不能再憑系爭保險契約
      向被告請求保險金之給付，距原告事發後反悔，更甚者，竟誣指被告有脅迫詐
      欺情事並進而主張撤銷其解約之意思表示，實有違誠信原則。退萬步言，縱認
      原告依民法第九十二條規定行使撤銷權，係屬合法，惟被告業已另依保險法第
      六十四條第二項規定向原告為解除系爭保險契約之意思表示，則系爭保險契約
      既經解除，原告仍不得請求被告給付系爭保險金。
（四）除應退還之保費外，被告另代繳醫藥費美金三千三百七十九元五角八分，被告
      亦主張抵銷。
三、證據：提出合意解除契約書三份、要保書及契約條款各二份，付款通知書一份等
    為證，並聲請訊問證人潘寶明。
丙、本院依職權函查鍾旺金生前於屏東基督教醫院、屏東人愛醫院、高雄長庚紀念醫
    院之就診紀錄。
    理      由
一、原告起訴主張其以配偶鍾旺金為被保險人，而於八十九年二月二十三日向被告投
    保富貴年年終身壽險、鍾愛還本終身壽險等人身保險，為被告之保險客戶，嗣八
    十九年九月五日鍾旺金不幸去世，被告趁原告處理喪事心情混亂之際，向身為受
    益人之原告詐稱，因鍾旺金於投保時有高血壓病歷，依保險法六十四條可解約，
    要求原告立刻出具解約同意書，否則被告可拒絕理賠，原告於被告脅迫下當場出
    具解約同意書，但原告於隔日即要求返還所出具之解約同意書，原告曾依民法第
    九十二條規定通知撤銷遭詐欺脅所為解約之意思表示，且被告亦未能證明鍾旺
    金有何高血壓病史，為此訴請被告應給付保險金共二百零二萬四千元等語。被告
    則以原告雖主張因受詐欺脅迫而出具解約同意書，已撤銷其所為解約之意思表示
    ，惟原告並未能就遭詐欺脅迫之事實負舉證責任；又依保險法第六十四條第一項
    、第二項規定要保人於投保時有據實說明之義務，鍾旺金於投保前確曾因高血壓
    就醫，惟於投保時，並未就被告之晝面詢問據實以告，自足以變更或減少被告對
    於危險之估計，且鍾旺金係因腦幹出血、高血壓死亡，被告自得主張依保險法第
    六十四條第二項規定解除系爭保險契約；且被告係因顧及鍾旺金有違反告知義務
    之情形，如被告依保險法第六十四條第二項規定解除契約，則鍾旺金所繳之保險
    費，將無法要求退還，被告經原告告知前情後書立同意書合意解除系爭保險契約
    ，原告係本於自由意志所為並未遭詐欺或脅迫等語，資為抗辯。
二、原告主張為其夫鍾旺金向被告投保人身保險後，鍾旺金於八十九年九月五日在大
    陸廣東省因腦幹出血死亡，而原告於八十九年十一月十六日簽立解約同意書等事
    實，業據提出存證信函、公證書及海基會之證明書、人身保險要保書、保險契約
    條款等為證，且為被告所不爭執，自應認為真實。是本件兩造爭執之要旨在於原
    告所書立之解約同意書，是否符合民法第九十二條受詐欺脅迫之要件。
三、按「因被詐欺或被脅迫而為意思表示者，表意人得撤銷其意思表示。」民法第九
    十二條第一項前段定有明文。又「被詐欺而為意思表示者，依民法第九十二條第
    一項之規定，表意人固得撤銷其意思表示，惟主張被詐欺而為表示之當事人，應
    就此項事實負舉證之責任。」最高法院四十四年台上字第七五號判例可資參照。
    查原告確曾書立解約同意書，原告主張係被詐欺脅迫而為意思表示，揆諸前揭說
    明，自應就此項事實負舉證之責，原告雖以被告係趁其處理喪事情況混亂之際，
    向其詐稱因鍾旺金於投保時已有高血壓病歷，如不同意解約將無法獲任何理賠，
    原告因受脅迫而書立解約同意書，然原告並未能提出任何具體事證以實其說，而
    負責處理系爭保險理賠事宜之被告公司業務員曾昭美到庭證稱「．．．後來鍾旺
    金過逝後原告來找我，希望代辦理賠，鍾原先有五個保險，其中前二個保險沒問
    題公司已理賠，但最近三個新契約，因未滿二年，負責理賠的潘股長說鍾旺金屬
    高血壓帶病投保，未滿二年，所以要叫原告同意解除契約，當年已繳的保費大約
    十一萬元才能全額退回，如不簽解除契約，公司會發存證信函，原告已繳保費將
    無法領回，原告當時雖認為其先生不是帶病投保，但又希望領回保費，所以就簽
    了解約同意書，過了二天，原告後悔，希望拿回解約書，但潘股長不還她」「．
    ．．原告本人簽的沒錯（指解約同意書係由何人所簽），我在叫她簽名前有告訴
    她看完內容再簽」（九十年九月五日言詞辯論筆錄）等語觀之，原告於書立解約
    同意書前，既經證人告知簽約後之法律效果，又於簽名前已詳閱同意書之內容，
    且衡情原告亦自承已在被告公司投保多年，就保險契約之解除所生效果，亦無完
    全不知之理，顯見被告並未施用任何詐術或脅迫之手段，以使原告同意解除兩造
    間之系爭保險契約，是原告既自行同意解除，其主張遭受詐欺脅迫並以存證信函
    所為撤銷解除契約之意思表示，並無理由，
三、綜上所述，原告主張依民法第九十二條撤銷解約之意思表示，並無可採；被告所
    稱系爭保險契約已解除，兩造並無任何契約關係，足堪採信。從而，原告本於保
    險契約之法律關係請求被告給付保險金及自起訴狀繕本送達翌日起至清償日止，
    按週年利率百分之五計算之利息，為無理由，應予駁回。
四、本件事證已臻明確，兩造其餘主張陳述及所提證據，經審酌核與判決結果無影響
    ，爰不一一審酌，並此敘明。
據上論結：本件原告之訴為無理由，依民事訴訟法第七十八條，判決如主文。
  中      華      民      國    九十      年    十      月    三十一    日
                              臺灣高雄地方法院民事第二庭
~B法      官  林玉心
右為正本係照原本作成。
如不服本判決，應於送達後廿日內，向本院提出上訴狀並表明上訴理由，如於本
判決宣示後送達前提起上訴者，應於判決送達後十日內補提上訴理由書（須附繕本）。
中      華      民      國    九十      年      十      月    三十一    日
~B法院書記官  鄭裕一


司法院資訊處製作；財團法人民間司法改革基金會備份。
